臺灣高等法院臺中分院民事判決　96年度上易字第46號
上　訴　人　丁○○
訴訟代理人　朱清雄律師
訴訟代理人　丙○○
被 上訴 人　乙○
訴訟代理人　甲○○
上列當事人間請求履行契約事件，上訴人對於民國95年11月16日
臺灣彰化地方法院 95年度訴字第511號第一審判決提起上訴，本
院於96年4月10日言詞辯論終結，判決如下：
    主  文
原判決廢棄。
被上訴人應與上訴人就坐落彰化縣鹿港鎮○○段第1391號土地如
附圖所示甲部分面積499平方公尺訂立買賣契約書（價金140萬元
）。被上訴人於上訴人給付 140萬元時，應將坐落彰化縣鹿港鎮
○○段第1391地號土地割出如附圖所示甲部分面積 499平方公尺
分割移轉予上訴人與上訴人所有坐落同段第1396地號土地合併為
一筆。
第一、二審訴訟費用由被上訴人負擔。
    事實及理由
一、上訴人起訴主張：原坐落彰化縣鹿港鎮○○段第1395地號土
    地，係為一劃餘地，前經彰化縣政府公開拍賣，依農地重劃
    條例施行細則第37條之規定，由被上訴人以新台幣（下同）
    140萬元優先承買後，併入被上訴人所有相毗連之同段第139
    1 地號土地內。上訴人前曾將坐落彰化縣鹿港鎮○○段顏厝
    小段第 526之32地號及鹿安段第1310地號2筆土地以650萬元
    出賣予被上訴人，其中顏厝段顏厝小段第 526之32地號土地
    已移轉登記予被上訴人，至於鹿安段第1310地號土地係農牧
    用地，因被上訴人在其上搭蓋違章建築，致違反農地之使用
    方法，而無法辦理移轉登記，被上訴人並扣留尾款 250萬元
    ，嗣兩造於民國（下同） 94年4月初，在黃精良律師事務所
    再行簽訂一承諾書，上訴人並簽發250萬元之本票1紙予被上
    訴人，由被上訴人向法院聲請拍賣鹿安段第1310地號土地之
    方式以抵償之，拍賣後之價金歸上訴人取得，而被上訴人於
    取得鹿安段第1310地號土地後，須將原坐落鹿安段第1395地
    號土地自同段第1391地號土地分割出，並以優先承買之價格
    140 萬元賣予上訴人。而被上訴人及其子甲○○與上訴人於
    黃精良律師事務所協商時，被上訴人即口頭同意履行上開協
    議，其子甲○○又電告黃精良律師，上訴人須先返還越界占
    有被上訴人所有鹿安段第1398地號土地，被上訴人始出賣原
    鹿安段第1395地號土地予上訴人，有通聯紀錄及證人蔡金星
    、施淑芬及黃精良律師可茲為證，並由黃精良律師製作一契
    約書，詎被上訴人竟違反誠信原則，一概否認，爰基於前揭
    之買賣契約關係，請求被上訴人履行契約。求為命(一)被上訴
    人應與上訴人就坐落彰化縣鹿港鎮○○段第1391號土地如附
    圖所示甲部分面積499平方公尺訂立買賣契約書（價金140萬
    元）。(二)被上訴人於上訴人給付 140萬元時，應將坐落彰化
    縣鹿港鎮○○段第1391地號土地中原為同段第1395地號土地
    面積 499平方公尺之部分分割予上訴人，與上訴人所有相毗
    連之同段第1396地號土地合併之判決。
二、被上訴人則以：被上訴人因在向上訴人所購買之前述第1310
    地號土地上蓋有建物，致無法辦理所有權移轉登記，兩造遂
    於94年4月7日，在黃精良律師事務所簽訂協議書，載明由被
    上訴人假造一本票債權及一虛偽之租賃契約，使被上訴人對
    上訴人所有鹿安段第1310地號土地享有承租權，再據以向原
    法院矇稱被上訴人為該筆土地之承租人，有優先承買權，而
    向原法院聲請強制執行該筆土地，嗣於原法院民事執行處進
    行強制執行拍賣程序，以承租人之優先承買權取得上開土地
    ，並順利完成過戶手續。然另就被上訴人所有原鹿安段第13
    95地號土地之買賣，被上訴人雖與上訴人言及買賣一事，但
    因價金尚未談妥並未達成合意，絕無上訴人陳稱已成立以同
    一優先承買之價格轉賣予上訴人之情事，嗣被上訴人以優先
    承買權承購原鹿安段第1395地號土地，卻因上訴人越界占有
    被上訴人所有鹿安段第1398地號土地，被上訴人表示兩造應
    再次商討原鹿安段第1395地號土地之價金及越界等問題，遭
    上訴人拒絕之，是上訴人提起本件訴訟顯無理由等語，資為
    抗辯。
三、原審為上訴人敗訴之判決，上訴人不服提起上訴，聲明求為
    判決：(一)原判決廢棄。(二)被上訴人應與上訴人就坐落彰化縣
    鹿港鎮○○段第1391號土地如附圖所示附圖甲部分面積 499
    平方公尺訂立買賣契約書（價金 140萬元）。被上訴人於上
    訴人給付 140萬元時，應將坐落彰化縣鹿港鎮○○段第1391
    地號土地割出如附圖所示甲部分面積 499平方公尺與上訴人
    所有坐落同段第1396地號土地合併為一筆。被上訴人則求為
    判決駁回上訴。
四、查上訴人主張其曾與被上訴人於 94年4月初，就如何以製造
    假債權及假租賃關係之方式矇騙原法院，使被上訴人得以透
    過原法院民事執行處之拍賣程序取得彰化縣鹿港鎮○○段第
    1310地號土地為條件，換取被上訴人同意將其所優先承買之
    原彰化縣鹿港鎮○○段第1395地號土地（現已合併入同段第
    1391地號土地中），以所優先承買之價格即 140萬元轉賣給
    上訴人，詎被上訴人竟違反誠信原則，一概否認等情。然為
    被上訴人所否認，抗辯稱：伊固不否認其與上訴人間，確有
    就如何以前述方式取得上開第1310地號土地達成協議並簽定
    承諾書，且雙方亦有談及系爭土地之買賣等事實，但其否認
    雙方有就系爭土地買賣之價金達成合致，當時其並未同意以
    優先承買之價格轉賣系爭土地給上訴人等語。是兩造間之爭
    點在於(一)兩造間有無就系爭土地之買賣達成意思表示之合致
    ？(二)兩造買賣系爭土地，有無違反強制或禁止規定，或有背
    於公共秩序及善良風俗而無效？茲分述如下：
  (一)兩造間有無就系爭土地之買賣達成意思表示之合致？
  (1)查證人蔡金星於原法院證稱：「伊確於 94年4月初乘坐乙○
    的車去黃精良律師事務所，當時有被告父子及原告與其媳婦
    施淑芬等人去，許秀鈺有土地賣給乙○，代書沒辦理過戶，
    所以才去找律師，代書是建議以拍賣之方式處理，當天晚上
    許秀鈺有向乙○說要以拍賣方式處理，1395號土地將來縣政
    府拍賣時，乙○再以優先承買權或競標取得該筆土地時，應
    以同一價格賣給許秀鈺，許秀鈺才願配合將第1310號土地以
    法院拍賣方式，由乙○或他的兒子取得，當晚有要求黃律師
    打字，因黃律師找不到人打字，所以說好等契約打好後再補
    簽，因為當時雙方各想取得對方之土地。」對於蔡金星之證
    言，被上訴人表示沒意見，僅補充稱「但是隔天再到黃律師
    那裡，證人蔡金星沒有去，黃律師叫我去買1395地號土地再
    賣給原告，我說等我買到再說，我沒有同意以所標的原價轉
    賣給原告」等語。被上訴人自承隔天再到黃律師那裡，再變
    更為「等買到再說，沒有同意以所標的原價轉賣」，足見被
    上訴人是對於兩造已經以口頭成立之契約，再行反悔，並不
    影響已成立之契約之效力。
  (2)又證人施淑芬於原審證稱：「代書說1310地號土地無法過戶
    ，要找律師，在晚上 8點多時我載許玉去黃律師事務所談
    如何以拍賣方式由乙○取得1310地號土地，到黃律師那裡時
    有談到1395地號土地應該由乙○向彰化縣政府以優先承買權
    買下該筆土地再原價轉賣給原告，雙方都同意以這樣方式讓
    對方取得想要的土地，後來因為時間太晚，找不到人打字，
    所以才沒在當天簽約。」「因為擔心被告在1310地號土地上
    的房子被拆除，所以才就該筆土地如何以拍賣方式取得，先
    行簽訂承諾書，1395地號土地取得因沒有急迫性，所以先口
    頭約定」等語，其證言與蔡金星之證言一致，查證人為不可
    代替之證據方法，如果確係在場聞見待證事實，而其證述又
    非虛偽者，縱令證人與當事人有親屬、親戚或其他利害關係
    ，其證言亦非不可採，證人施淑芬雖為上訴人之媳婦，其證
    言毫無瑕疵，應足採信。
  (3)綜上所述、兩造就系爭土地之買賣已達成意思表示之合致。
    契約已經成立。
  (二)兩造買賣系爭土地，有無違反強制或禁止規定，或有背於公
    共秩序及善良風俗而無效？
    被上訴人抗辯：伊轉賣系爭土地，係為換取上訴人配合以製
    造假債權、假租賃關係，使伊得以透過法院拍賣之程序，規
    避農業發展條例第31條農地農用之限制，順利取得上開第13
    10地號土地，雙方之行為已違反強制或禁止規定，並有背於
    公共秩序及善良風俗，依民法第71條、第72條之規定為無效
    ，伊也無履行之義務云云。然查：一部無效問題之發生，須
    以一個法律行為為前提，如僅表面上係一個法律行為，而實
    際上係數個法律行為相結合者，雖其中一行為無效，尚不生
    一部無效之問題，亦其他行為並不因此而受影響。上訴人是
    出賣鹿安段第1310地號土地及同鎮○○段顏厝小段第526之3
    2地號土地予甲○○，而系爭土地則為鹿港鎮○○段第 1391
    合併前為同段第1395號土地，所有權人為被上訴人並非甲○
    ○，兩個不同之法律行為，不同之契約，不同之當事人。其
    中買賣鹿港鎮○○段第1310地號土地雖有規避農業發展條例
    第31條農地農用之限制，違反強制或禁止規定，然依上開說
    明，並不影響系爭土地之買賣效力。被上訴人抗辯系爭買買
    契約無效，並不足採。
五、綜上所述，上訴人本於契約關係，請求被上訴人應與上訴人
    就坐落彰化縣鹿港鎮○○段第1391號土地如附圖所示甲部分
    面積499平方公尺訂立買賣契約書（價金140萬元）。並於上
    訴人給付 140萬元時，應將坐落彰化縣鹿港鎮○○段第1391
    地號土地割出如附圖所示甲部分面積 499平方公尺與上訴人
    所有坐落同段第1396地號土地合併為一筆，為有理由，應予
    准許。原審為上訴人敗訴之判決，尚有未洽。上訴意旨指摘
    原判決不當，求予廢棄改判，為有理由。爰由本院予以廢棄
    改判，如主文第2項所示。
六、本件事証已臻明確，兩造其餘攻擊防禦方法與判決結果不生
    影響，自無庸一一論究，併此敘明。
七、據上論結，本件上訴為有理由，依民事訴訟法第 450條、第
    78條，判決如主文。
中　　華　　民　　國　　96　　年　　4 　　月　　24　　日
                  民事第三庭    審判長法　官  陳照德
                                      法　官  朱  樑
                                      法　官  曾謀貴
以上正本係照原本作成。
不得上訴。
                                      書記官  李妍嬅
中　　華　　民　　國　　96　　年　　4 　　月　　24　　日
                                                      Ｍ
